臺灣高等法院民事判決　　　　　　　　 100年度上字第1115號
上　訴　人　彰化商業銀行股份有限公司
法定代理人　陳淮舟
訴訟代理人　蔡慶龍
被上訴人　　聯邦商業銀行股份有限公司
法定代理人　李憲章
訴訟代理人　洪意雯
上列當事人間分配表異議之訴事件，上訴人對於中華民國100年9
月8日臺灣板橋地方法院100年度訴字第1380號第一審判決提起上
訴，本院於100年12月14日言詞辯論終結，判決如下：
    主  文
原判決關於駁回上訴人下列第二項之訴及該訴訟費用部分廢棄。
臺灣板橋地方法院九十七年度執宿字第一○三九一八號（臺灣金
融資產服務股份有限公司九八板金職三字第四八號）強制執行事
件民國100年2月11日分配表次序12所示被上訴人之分配金額新臺
幣壹佰玖拾壹萬零壹佰柒壹元應更正為零。
其餘上訴駁回。
廢棄部分第一、二審訴訟費用由被上訴人負擔。駁回上訴部分由
被上訴人負擔。
    事實及理由
一、上訴人主張：執行法院99年4月28日第一次分配表（分配期
    日為99年5月27日）（附件一），僅上訴人於99年5月17日具
    狀對另受分配人邱銘禧之分配金額新臺幣（下同）19,804,
    663元，聲明異議，並依法對邱銘禧提起分配表異議之訴（
    原審判決駁回邱銘禧之訴，其未上訴而確定）。又債權人提
    起之分配表異議之訴，判決僅具相對效力，僅及於該訴訟之
    當事人，不及於其他債權人。被上訴人及其他本件強制執行
    事件之債權人均未於合法聲明異議期間，對上開分配表聲明
    異議，故上開分配表對於未聲明異議之被上訴人及其他債權
    人已發生確定效力，無論將來分配表異議之訴判決結果，是
    否造成更正與否，亦僅對分配表異議之訴兩造得為增減變更
    分配之金額，非分配表異議之訴之兩造，則不得再變更已確
    定之分配表。因此，被上訴人應分配受償金額，於上開分配
    表業已確定，臺灣金融資產服務股份有限公司（下稱金資公
    司）依上開分配表異議之訴結果，於100年2月11日之第二次
    分配表（下稱系爭分配表）（附件二），不得變更被上訴人
    於第一次分配表已確定受償金額（0元），故金資公司100年
    2月11日製作之分配表，被上訴人受分配之金額1,910,171元
    ，應更正為0元，並將上開1,910,171元，更正分配予上訴人
    ，始為合法等語。並聲明：(一)原判決廢棄。(二)臺灣板橋地方
    法院97年度執宿字第103918號強制執行事件（金資公司98板
    金職三字第48號）民國100年2月11日分配表次序12所示債權
    額應予剔除，分配金額應改為零。
二、被上訴人則以：(一)上訴人於100年5月3日收受執行法院命其
    起訴之通知，雖依該通知於受通知之日起算10日內，即100
    年5月5日，提起本件分配表異議之訴，惟依強制執行法第41
    條第3項規定，應自100年3月24日分配期日起算10日內提起
    本件分配表異議之訴始為適法（臺灣高等法院暨所屬法院99
    年法律座談會民執類提案第16號研討結論參照），故上訴人
    等人遲至100年5月5日始提起本件分配表異議之訴，與上開
    規定有悖。(二)分配表異議之訴係形成之訴，如經判決為有理
    由確定在案，對於參與分配之各債權人，無論是否該訴之當
    事人，均有效力，執行法院應重新作成一正確之分配表，使
    參與分配之債權人均得依其債權額之優先順序，受合法公平
    之分配，以受償其債權。學者楊與齡即採此見解，且學者陳
    計男亦認為就債權人平等原則，亦應採之。最高法院93年度
    台上字第2633號、臺灣新竹地方法院94年度簡上字第47號判
    決亦持相同見解。原法院99年度重訴字第285號確定判決，
    以邱銘禧不得以第三順位抵押權列為優先債權受償而受分配
    ，且邱銘禧於本件執行事件之不動產拍定後，始於99年5月
    25日提出原法院99年度司票字第224號本票裁定暨確定證明
    書為執行名義參與分配，依強制執行法第32條第1項規定，
    其僅得就他債權人受償餘額而受清償，非係判決邱銘禧所參
    與分配受償之債權額應全數分配予上訴人。是邱銘禧於原分
    配表遭剔除之分配金額部分，仍為債務人之財產，應按全體
    債權人之債權之優先順序重新作成分配表，分配予各債權人
    云云。並聲明：上訴駁回。
三、兩造不爭執事實：
  (一)執行法院依上訴人聲請，以97年度執宿字第103918號強制執
    行事件，對債務人德照企業股份有限公司（下稱德照公司）
    所有坐落新北市土城區（改制前為臺北縣土城市○○○段
    768 地號土地1筆，及其上同段1789、1790、2418建號，門
    牌號碼為新北市○○區○○路2號建物實施強制執行，並囑
    託金資公司以98板金職三字第48號案進行拍賣，該公司於99
    年4月28日作成第一次分配表，並定於同年5月27日分配。
  (二)上訴人對該分配表關於邱銘禧參與分配之第三順位抵押債權
    額3,500萬元部分聲明異議，經金資公司於99年5月27日轉知
    後，邱銘禧有為反對陳述，金資公司乃命上訴人於文到10日
    內提起分配表異議之訴，原法院以99年度重訴字第285號判
    決邱銘禧之上開債權額3,500萬元不得以第三順位抵押權列
    為優先債權受償受分配確定在案。
  (三)金資公司於100年2月11日作成系爭分配表，並定於同年3月
    24日實行分配。被上訴人於系爭分配表次序12受分配1,910,
    171元。
  (四)兩造均未於上開分配期日到場，惟上訴人於100年3月21日具
    狀對系爭分配表聲明異議，金資公司於100年4月7日函通知
    被上訴人表示意見，其於100年4月15日具狀為反對陳述，金
    資公司乃於100年4月20日通知上訴人應於函到10日內提起分
    配表異議之訴，上訴人乃於100年5月5日依期提起本件分配
    表異議之訴。
四、關於提起分配表異議之訴不變期間之起算日部分：
    上訴人主張：其依金資公司上開通知，於函到10日內即100
    年5月5日依強制執行法第41條第3項規定，提起本件分配表
    異議之訴，於法並無不合等語。被上訴人則以前詞置辯。按
    強制執行程序中，債權人或債務人對於分配表聲明異議，其
    他債權人或債務人於分配期日未到場，執行法院未依聲明異
    議更正分配表，而將聲明異議狀對之為送達，其他債權人或
    債務人就聲明異議為反對陳述者，聲明異議人對反對陳述之
    其他債權人或債務人提起分配表異議之訴，應類推適用強制
    執行法第41條第4項規定。亦即聲明異議人對其他債權人或
    債務人提起異議之訴之10日期間，應自受執行法院通知有反
    對陳述之日起算，而非自分配期日起算。倘聲明異議人已於
    受執行法院通知之日起10日內提起異議之訴，並向執行法院
    為起訴之證明者，執行法院不得以此已逾分配期日起10日期
    間，依同法條第3項規定，認視為撤回異議之聲明，受訴法
    院亦不得認異議之訴為不合法。蓋(一)依強制執行法第41條第
    1項本文規定：「異議未終結者，為異議之債權人或債務人
    ，得向執行法院對為反對陳述之債權人或債務人提起分配表
    異議之訴。」，得為分配表異議之訴被告之人以「為反對（
    異議內容）陳述之債權人或債務人。」為限，亦即提起分配
    表異議之訴之要件須有反對陳述之債權人或債務人存在。而
    強制執行法未規定執行債權人或債務人有於分配期日到場之
    義務，及未到場者之法律效果，則若對分配表聲明異議之人
    及反對者於分配期日均未到場，則聲明異議之人無從得知有
    無反對陳述之人，及須否提起分配表異議之訴及以何人為被
    告。(二)再者，因強制執行法第39條第1項僅規定債權人或債
    務人對於分配表有不同意，應於分配期日1日前聲明異議，
    若係於分配期日前1日始聲明異議，除非到場聲明異議之人
    為陳述，否則於分配期日，縱使到場之其他債權人或債務人
    亦可能因執行法院行政作業，未必能得知有無異議及得為反
    對之陳述，而聲明異議之人無從以反對陳述之人為被告提起
    分配表異議之訴。(三)又執行法院將聲明異議狀送達其他債權
    人或債務人，並將其他債權人或債務人之反對陳述通知聲明
    異議人，通常情形，須歷相當時日，甚或聲明異議人尚未能
    於分配期日起10日內獲悉有何其他債權人或債務人就聲明異
    議為反對陳述，而無從於此10日內提起異議之訴並為起訴之
    證明，於此情形若責令聲明異議人提起異議之訴及為起訴之
    證明限於分配期日起10日內為之，則係強人所難，難以保障
    聲明異議人之權益。然現行強制執行法就上開類似情形未為
    規範，而類推適用者，係就法律未規定之事項，比附援引與
    其性質相類似之規定，加以適用，為基於平等原則及社會通
    念以填補法律漏洞的方法。又所謂之法律漏洞，乃指違反法
    律規範計劃、意旨的不完整性者而言，就強制執行法第41條
    第3項固規定為分配表異議之人應於分配期日起10日內提起
    分配表異議之訴，對於分配期日到場且知悉就分配表異議為
    反對陳述之人言，自有適用之餘地，惟對於未到場而不知有
    分配表異議而無從為反對與否陳述之人、不知有反對陳述之
    分配表異議之人，及因法院正常行政作業未及得知有分配表
    異議，無從為反對與否之人如何為反對陳述，及分配異議之
    人於此種情形如何確定反對陳述之人而對之提起分配表異議
    之訴相關之程序顯漏未規範，且此亦非上開第41條第3項文
    義解釋所得達成，而同法第40條第1項就到場之債務人及有
    利害關係之他債權人之反對陳述，及同法第40條之1就未到
    場之債務人及有利害關係之他債權人反對陳述之程序，同法
    第41條第4項對於未到場之債務人或有利害關係之他債權人
    提起分配表異議之訴之10日期間起算，均有明確規定，本於
    訴訟權之行使及訴訟經濟與司法資源有效利用原則，足見同
    法第41條第3項規定應有不完整性。依上開說明，應類推適
    用同法第41條第4項、第40條之1之規定，即應將分配表異議
    送達債務人及有利害關係之人，使其於一定期間內得為反對
    陳述，如有反對陳述應通知聲明異議人，而聲明異議人未於
    受通知之日起10日內向執行法院為起訴之證明，視為撤回其
    異議之聲明。本件上訴人及被上訴人均未於系爭分配表之分
    配期日到場，而金資公司於100年4月7日函通知被上訴人就
    上訴人分配表聲明異議表示意見，其於100年4月15日具狀為
    反對陳述，金資公司乃於100年4月20日通知上訴人應於函到
    10日內提起分配表異議之訴，上訴人乃於100年5月5日依期
    提起本件分配表異議之訴，如前所述，是上訴人提起本件之
    訴為合法，其主張堪可採信。
五、關於原法院99年度重訴字第285號分配表異議之訴之效力是
    否及於未聲明異議之被上訴人部分：
    上訴人主張被上訴人不得就上揭確定判決所剔除邱銘禧分配
    金額，再行請求分配，故民國100年2月11日分配表次序12所
    示被上訴人之債權額應予剔除，其分配金額亦應改為零等語
    。被上訴人則以前詞抗辯。按「債權人提起分配表異議之訴
    ，係請求判決變更原分配表之金額，或撤銷原分配表重新製
    作分配表，以增加自己執行債權之分配額。次按債權人或債
    務人對於分配表所載之各債權人之債權或分配金額有不同意
    者，應於分配期日前一日，向執行法院提出書狀，聲明異議
    。執行法院對於異議認為正當，而到場之債務人及有利害關
    係之他債權人不為反對之陳述或同意者，應即更正分配表而
    為分配。異議未依前項規定終結者，應就無異議部分先為分
    配。其更正之分配表，應送達於未到場之債務人及有利害關
    係之他債權人。該債務人及債權人於受送達後三日內不為反
    對陳述者，視為同意依更正分配表實行分配。其有為反對陳
    述者，應即通知聲明異議人。異議未終結者，為異議之債權
    人或債務人，得向執行法院對為反對陳述之債權人或債務人
    提起分配表異議之訴。聲明異議人未於分配期日或受通知有
    反對陳述之情形起十日內向執行法院為起訴之證明者，視為
    撤回其異議之聲明。經證明者，該債權應受分配之金額，應
    行提存。強制執行法第三十九條第一項、第四十條第一項、
    第四十條之一及第四十一條第一項前段、第三項、第四項分
    別規定甚明。準此，參照八十五年十月九日修正公布強制執
    行法第四十一條之修正理由所示：『本條原規定異議人未為
    起訴之證明者，僅生執行法院得依原定分配表實行分配之效
    果，其所提起之訴訟，仍須進行，致生分配程序已終結，而
    仍須進行無益訴訟程序之現象。為加重異議人未為起訴證明
    之失權效果，爰參考德國民事訴訟法第八百八十一條及日本
    民事執行法第九十條第六項之立法例，規定未於十日內為此
    證明者，視為撤回其異議之聲明。其異議既不復存在，執行
    法院當然應依原定分配表實行分配，受訴法院亦應以其訴為
    不合法，裁定駁回之，以避免執行及訴訟程序之拖延。』等
    意旨，可知債權人或債務人對於分配表所載之債權或分配金
    額有不同意者，應聲明異議，若債務人或有利害關係之他債
    權人對其異議為反對之陳述，聲明異議人即應於分配期日或
    受通知有反對陳述情形日起十日內向執行法院為起訴之證明
    ，否則，其聲明異議視為撤回，原為爭執之債權或分配金額
    自應歸入先為分配之無異議部分。『縱執行法院因依法變動
    其他分配債權而重新製作更正分配表，仍不容前已捨棄異議
    權之債權人或債務人對該應先為分配之無異議部分（包括未
    聲明異議或撤回異議及視為撤回者），再行聲明異議並提起
    分配表異議之訴，始符修法之目的。』」（最高法院98年度
    臺上字第1599號判決意旨參照，同院97年度臺上字第1603號
    、98年度臺上字第1730判決意旨參照），是按債權人提起分
    配表異議之訴之目的乃在請求判決撤銷或變更原分配表之金
    額，重新製作分配表，以增加自己執行債權之分配額而已，
    並無為他債權人利益之目的，且依上開說明，未聲明異議或
    撤回異議及視為撤回者，既已捨棄異議權，等同同意原有分
    配表之分配，自無於提起分配表異議之訴之債權人獲得勝訴
    判決確定後，重新製作分配表時，許其再翻異其立場，得就
    重行分配部分再行請求分配，使坐收提起分配表異議之訴之
    當事人進行訴訟成果之理，以維公平。
    本件上訴人對第一次分配表關於邱銘禧參與分配之第三順位
    抵押債權額3,500萬元部分聲明異議，經金資公司於99年5月
    27日轉知後，邱銘禧有為反對陳述，金資公司乃命上訴人於
    文到10日內提起分配表異議之訴，原法院以99年度重訴字第
    285號判決邱銘禧之上開債權額3,500萬元不得以第三順位抵
    押權列為優先債權受償受分配確定在案。執行法院乃重作分
    配表，將邱銘禧原有之分配金額，予以重新分配，依上開說
    明，被上訴人既放棄異議權在先，則其抗辯得於上訴人獲得
    對邱銘禧之分配表異議之訴勝訴判決後，就邱銘禧原得分配
    金額獲得分配，不惟對上訴人不公平，且與誠信原則有違。
    是上訴人主張為可取。
六、綜上所述，上訴人主張其提起本件訴訟未逾執行法院所定期
    間，且上揭分配表異議之訴確定判決所剔除邱銘禧之債權額
    後，被上訴人不得就邱銘禧原分配金額再行請求為可採，被
    上訴人抗辯為無可取。從而，上訴人依強制執行法第40條規
    定，提起本件分配表異議之訴為有理由。惟被上訴人自始即
    係申報債權為7,795,254元（見分配表一次序15）並非嗣後
    再申報，應僅能將分配金額維持在原分配表所作之金額即零
    。上訴人即達到分配表異議之目的。故不論申報債權若干，
    均不影響上訴人所受分配數額，故其另請求將被上訴人之債
    權額剔除，應無必要，應駁回該部分之請求。上訴意旨指摘
    原判決不當，求予廢棄改判，為部分有理由，部分無理由。
    爰由本院予以廢棄改判，如主文所示。
七、本件事證已臻明確，兩造其餘攻擊、防禦方法及證據，於判
    決結果不生影響，爰不一一論述，併此敘明。
八、據上論結，本件上訴為一部分有理由，一部分無理由，依民
    事訴訟法第449條、第450條、第79條，判決如主文。
中    華    民    國   100    年    12    月    28    日
                    民事第一庭
                        審判長法  官  張耀彩
                              法  官  黃嘉烈
                              法  官  吳光釗
正本係照原本作成。
如不服本判決，應於收受送達後20日內向本院提出上訴書狀，其
未表明上訴理由者，應於提出上訴後20日內向本院補提理由書狀
（均須按他造當事人之人數附繕本）上訴時應提出委任律師或具
有律師資格之人之委任狀；委任有律師資格者，另應附具律師資
格證書及釋明委任人與受任人有民事訴訟法第466條之1第1項但
書或第2項（詳附註）所定關係之釋明文書影本。如委任律師提
起上訴者，應一併繳納上訴審裁判費。
中    華    民    國   100    年    12    月    29    日
                              書記官  鄭兆璋
附註：
民事訴訟法第466條之1（第1項、第2項）：
對於第二審判決上訴，上訴人應委任律師為訴訟代理人。但上訴
人或其他法定代理人具有律師資格者，不在此限。
上訴人之配偶、三親等內之血親、二親等內之姻親，或上訴人為
法人、中央或地方機關時，其所屬專任人員具有律師資格並經法
院認為適當者，亦得為第三審訴訟代理人。